臺灣高等法院刑事判決
109年度上易字第1359號
上  訴  人  
即  被  告  湛柏華





選任辯護人  蔡孟遑律師(法扶律師)          
上列上訴人因妨害公務案件，不服臺灣桃園地方法院108年度審
易字第1889號，中華民國109年5月15日第一審判決（起訴案號：
臺灣桃園地方檢察署108年度偵字第15664號），提起上訴，本院
判決如下：
    主  文
原判決撤銷。
湛柏華無罪。
    理  由
一、公訴意旨略以：上訴人即被告湛柏華於民國108年5月16日22
    時55分許，在桃園市○○區○○路0段000巷00弄0號前，因騎乘
    車牌號碼000-000號普通重型機車，未打方向燈且車身搖晃
    ，遭員警王韋力攔查，期間員警許時瑜亦到達現場支援，王
    韋力即要求被告出示證件，經被告提供國民身分證，遭王韋
    力查悉被告係無照駕駛，另由員警許時瑜開單告發時，被告
    即向王韋力稱「我要回家」、「你那麼喜歡開是不是」，經
    王韋力表示「是」後，被告又藉故低頭翻找皮夾，王韋力見
    狀即開燈警戒，被告明知警員王韋力係依法執行職務之公務
    員，竟基於妨害公務之犯意，徒手連續攻擊王韋力身體2次
    （未成傷），以此強暴方式妨害公務，被告立即遭王韋力制
    伏在地，並因此受有傷害。因認被告涉犯刑法第135條第1項
    之妨害公務罪嫌。
二、按犯罪事實應依證據認定之，無證據不得認定犯罪事實；不
    能證明被告犯罪者，應諭知無罪之判決，刑事訴訟法第154
    條第2項、第301條第1項分別定有明文。又檢察官對於起訴
    之犯罪事實，應負提出證據及說服之實質舉證責任，倘其所
    提出之證據，不足為被告有罪之積極證明，或其指出證明之
    方法，無從說服法院以形成被告有罪之心證者，基於無罪推
    定之原則，自應為被告無罪判決之諭知。
三、檢察官認被告涉犯上開罪嫌，無非係以被告之供述、證人王
    韋力、許時瑜之證述、王韋力之職務報告、王韋力之秘錄器
    紀錄光碟暨翻拍照片及勘驗筆錄、桃園市八德區介壽路1段3
    64巷4弄路口監視錄影光碟暨翻拍照片及勘驗筆錄為其主要
    論據。
四、訊據被告固坦承於108年5月16日22時55分許，在桃園市○○區
    ○○路0段000巷00弄0號前，騎乘機車為警攔停，因無照駕駛
    經警開單時，有往警察方向揮手而拍打到警方身上之照射燈
    ，惟堅決否認有何妨害公務之犯行，辯稱：當時我翻皮夾是
    要找殘障手冊，我揮手是要撥開照射燈，不是要打警察等語
    ；辯護人則為被告辯以：被告之雙眼患有黃斑部病變及青光
    眼，極為懼光，因眼睛於夜間遭強光直射而感到極度不適，
    方伸手揮撥照射眼睛之燈源，被告主觀上並無妨害公務員執
    行職務之故意，縱認被告有揮擊員警配戴之照射燈，其行為
    尚未達強暴之程度，僅該當社會秩序維護法第85條第1款之
    不當行為等語。經查：
　㈠被告於108年5月16日22時55分許，在桃園市○○區○○路0段000
    巷00弄0號前，騎乘機車為警攔停，因無照駕駛經警開單時
    ，有往警察方向揮手而拍打到警方身上之照射燈等情，業據
    被告於警詢、原審及本院審理中坦承不諱(偵卷第6、7頁，
    原審卷第38、178頁，本院卷第60、86頁)，核與證人王韋力
    、許時瑜分別於偵查及原審審理中之證述情節相符(偵卷第2
    4、25頁，原審卷第64至70、173至175頁)，並有秘錄器光碟
    勘驗結果及截圖、現場監視錄影光碟勘驗結果在卷可考(原
    審卷第63、64、97、98、105至125、176頁)，此部分事實首
    堪認定。
　㈡本件應審究者為，被告揮手拍打警方身上之照射燈，客觀上
    是否屬強暴行為，主觀上是否有妨害公務之故意。
　⒈刑法第135條之妨害公務罪，係以公務員所執行之公務為侵害
    內容之犯罪，保護法益係國家公務本身，即保障國家公務之
    圓滿、公正執行，而公務執行係以實現全體國民利益為目的
    ，自有保護之必要。惟公務執行之對象為各個國民，有侵害
    國民個人利益之可能，是公務員執行職務時，容有國家法益
    與個人法益彼此衝突之情，此時應予利益衡量，不可偏廢，
    倘過度保護國家公務，即不免忽視國民個人利益，倘過分側
    重國民個人利益，又不免導致國家公務無法正常執行。是解
    釋妨害公務罪之構成要件時，自應兼顧國家整體利益及國民
    個人利益，予以平衡保障，考量妨害公務罪係對於個人自由
    權利之限制，並課以刑事處罰，自應通過比例原則之檢驗，
    始符憲法保障全體國民福利之意旨。
　⒉刑法第135第1項之罪，以對於公務員依法執行職務時施強暴
    脅迫為要件，所謂「強暴脅迫」之定義及尺度，端視法律對
    於國家公務法益及國民個人法益之保護程度而定。若認為公
    務員執行職務時，人民須完全遵守、配合，一有反抗、掙扎
    、干擾，即屬強暴行為，如此無限上綱國家公務法益之結果
    ，不僅無法兼顧國民個人法益之保護需求，更無法完整保障
    全體國民之利益，且此種輕微之反抗、掙扎、干擾，客觀上
    尚不足以對公務執行之結果產生危險，並未明顯侵害國家公
    務法益，此時個人自由權利大於國家公務法益，應予保障，
    衡諸刑罰謙抑性及最後手段性原則，倘對個人自由權利予以
    限制，並課以刑事處罰，自已違反比例原則。然若公務員執
    行職務時，人民已積極攻擊公務員之身體、其他物品或他人
    ，且其攻擊行為客觀上足以對公務員執行職務之結果產生危
    險，自已對公務執行之法益產生明顯侵害，危害全體國民利
    益，此時國家公務法益大於個人自由權利，國民個人法益應
    予退讓，並無保護之必要，是對個人自由權利予以限制，並
    課以刑事處罰，並未違反比例原則，應認人民此種攻擊行為
    已達強暴程度，而構成妨害公務罪。
　⒊從而，行為人須以公務員為目標，對公務員之身體、其他物
    品或他人積極實施有形暴力，且其行為達到足以妨害公務員
    執行職務之程度，始屬刑法第135第1項之強暴行為，如行為
    人僅係消極反抗、掙扎、干擾公務員所為之行為、處置，並
    未積極攻擊公務員之身體、其他物品或他人，或其行為尚未
    達到足以妨害公務員執行職務之程度，即不屬強暴行為。所
    謂「足以妨害公務員執行職務之程度」，係屬抽象危險犯之
    概念，只要行為人所為客觀上達到足以妨害公務員執行職務
    之程度，縱實際上公務員執行職務之結果並未因而受到妨害
    ，仍構成妨害公務罪。
　⒋經原審勘驗秘錄器光碟，勘驗結果為(原審卷第63、64、97、
    98、105至125頁)：畫面時間2019/05/16，22：56：37員警
    要求被告提供駕照，接著被告於其背包內尋找物品，此時被
    告之頭臉未有燈光照射，22：57：04被告取出證件交予員警
    ，此時員警之燈光照射被告之頭臉處，被告伸出右手阻擋，
    員警隨即將燈光移向他處。畫面時間2019/05/16，22：57：
    53，被告之頭臉處及上半身有燈光照射，燈光隨即移往他處
    ，22：57：54起至22：58：00，被告之頭臉處持續有燈光照
    射，被告往前靠近員警，且伸出右手、五指張開朝員警揮擊
    ，並拍擊出聲，原照射在被告頭臉處及半上身之燈光移自他
    處，員警往被告靠近，被告目光並未朝向員警之頭部，而朝
    向員警腰部附近之方位，此時可見員警之手有撥動被告之手
    ，被告之手因而往上揮，隨即遭員警壓制在地等情。又經原
    審勘驗現場監視錄影光碟，勘驗結果為(原審卷第176頁)：
    被告近距離站在員警之面前，與員警面對面，被告疑似往員
    警方向移動，員警有向左後方跨一步之行為，此時被告之身
    影遭被告擋住，無法分辨被告之動作等情。　
　⒌證人王韋力於偵查及原審審理中證稱：我看到被告騎機車右
    轉沒打方向燈，且行車不穩，被告看到我還有急煞、頓一下
    的動作，我就騎機車跟隨他，後來被告停車，我就上前跟他
    要駕照，但被告給我身分證，我查驗後發現他沒駕照，此時
    許時瑜也到場，我將被告的身分證交給許時瑜開單，這時被
    告要從我的左側繞開，我問他要去哪裡，被告說要回家，我
    跟他說現在開單不能走，被告停下來就回我說「你那麼愛開
    」，且再次低頭翻皮包，我當時有點緊張，因為被告已經將
    證件交給我，不知道他還要再找何物，當時燈光昏暗，我就
    將胸前的照明燈打開照亮，同時警戒，在我將燈光打開2 、
    3秒時，被告就由上而下朝我揮擊，我閃掉後打到胸前的燈
    ，我看被告手還高舉，判斷他想繼續攻擊，就上前將他撲倒
    等語(偵卷第24、25頁，原審卷第64至70、173至176頁)。證
    人許時瑜亦於偵查中證稱：我到場後發現被告無照駕駛，依
    規定開單告發，被告就一直說要回家，音量有點大聲，我在
    開單過程中看到他突然出手攻擊王韋力，王韋力閃過攻擊，
    撲上前制止被告等語(偵卷第25頁)。　
　⒍由前開勘驗結果可知，員警以燈光照射被告之頭臉處時，被
    告先以手阻擋，員警即將燈光移往他處，之後員警再以燈光
    照射被告之頭臉處達6秒，被告即以手往員警方向拍擊，又
    被告雙眼有黃斑部病變一情，有臺北市役男複檢處理判定體
    位結果通知書存卷可查(偵卷第45頁)，則被告雙眼罹患黃斑
    部病變，有特別畏光之反應，核與常情相符，其於員警以燈
    光照射到眼睛時，為阻擋燈光照射而出手反抗，實屬消極自
    我防衛行為，並非積極主動攻擊員警。復由證人王韋力、許
    時瑜之證詞及前開勘驗結果可見，被告揮打到王韋力配戴在
    胸前之照射燈後，王韋力立即上前撲倒壓制被告，且被告因
    王韋力之壓制而受有遠端脛腓骨開放粉碎性骨折之傷害，有
    沙爾德聖保祿修女會醫療財團法人聖保祿醫院診斷證明書在
    卷可佐(本院卷第35頁)，則被告揮打王韋力身上之照射燈後
    ，王韋力尚可立即壓制被告，以被告年逾60歲，復因眼睛、
    肢體障礙而為輕度障礙之人，有中華民國身心障礙證明、臺
    北市役男複檢處理判定體位結果通知書存卷可查(偵卷第44
    、45頁)，而王韋力正值青年，身體狀況良好，衡諸被告與
    王韋力間年齡、身體狀況之差異，王韋力相較於被告顯然較
    具有體力優勢，堪認被告揮打王韋力身上照射燈之行為，客
    觀上尚未達到足以妨害王韋力執行職務之程度，其所為自不
    屬刑法第135條第1項之強暴行為。
　⒎被告係因雙眼罹患黃斑部病變，特別畏光，為阻擋燈光照射
    眼睛而拍打員警身上之照射燈，已如前述，是其辯稱係因眼
    睛受燈光照射有所不適，而撥開照射燈等語，應可採信，堪
    信被告拍打員警身上照射燈之行為，係基於排除燈光照射之
    意思。再由被告為警攔查時，有依照員警之要求拿出身分證
    ，且除於員警以燈光照射時，有出手阻擋或拍打之行為外，
    在整個盤查過程中並無其他不配合或主動攻擊警員之情，倘
    被告確有妨害警員執行職務之意思，應當對員警之身體或物
    品有其他攻擊行為，而無配合警員執行攔檢盤查職務之理，
    益徵被告並無妨害公務之故意。　　
  ㈢綜上所述，被告拍打員警身上照射燈之行為，客觀上非屬刑
    法第135條第1項之強暴行為，主觀上亦無妨害公務之故意，
    自不能以妨害公務罪相繩。檢察官所舉之證據，均尚未達於
    通常一般之人均可得確信而無合理之懷疑存在之程度，無法
    使本院形成被告有罪之確信心證，即不能證明被告犯罪，揆
    諸前揭說明，自應為被告無罪之諭知。
五、原審未詳酌上情，誤對被告為有罪之諭知，自有未洽，被告
    提起上訴，指摘原判決不當，為有理由，自應由本院將原判
    予以撤銷，另為被告無罪之諭知。
據上論斷，應依刑事訴訟法第369條第1項前段、第364條、第301
條第1項，判決如主文。
本案經檢察官黃騰耀到庭執行職務。
中　　華　　民　　國　　109 　年　　9 　　月　　15　　日
                  刑事第二十五庭 審判長法  官 邱滋杉
                                       法  官 陳彥年
                                       法  官 文家倩
以上正本證明與原本無異。
不得上訴。
                                       書記官 桑子樑
中　　華　　民　　國　　109 　年　　9 　　月　　15　　日